臺灣高雄地方法院民事判決　　　　　　 95年度家訴字第211號
原　　　告　乙○○
被　　　告　甲○○
上當事人間確認婚姻關係不成立等事件，本院於民國96年2 月12
日言詞辯論終結，判決如下：
  主  文
確認原告與被告間於民國90年9月14日登記之婚姻關係不成立。
訴訟費用由被告負擔。
  事 實 及 理 由
一、本件被告經合法通知，未於言詞辯論期日到場，核無民事訴
    訟法第386 條所列各款情形，爰依原告之聲請，由其一造辯
    論而為判決。
二、本件原告起訴主張：(一)兩造本為夫妻，因個性不合，於民國
    （下同）89年7 月14日協議離婚，之後因故於90年9 月14日
    申請以兩造於90年9 月5 日結婚之結婚登記，因90年9 月5
    日之第二次婚姻並未踐行公開儀式之法定要件程序，依民法
    第982 條第1 項之規定即屬不成立，爰提起本件訴訟，求為
    判決如主文所示。
三、被告經合法通知，未於本院言詞辯論期日到庭，亦未提出書
    狀為任何聲明或陳述。
四、經查：
  (一)按婚姻不成立與婚姻無效，既為不同之概念，我民事訴訟
    法第568 條以下並規定有婚姻無效之訴與確認婚姻不成立之
    訴，則當事人如未履行或未完全履行婚姻要式時，其婚姻既
    不成立，自不發生任何婚姻之法律上效力，無須法院之判決
    ，任何人均得主張之，但發生爭執時，有確受判決之法律上
    利益者，自得起訴請求確認婚姻不成立，即提起確認婚姻不
    成立之訴，而非提起確認婚姻無效之訴。然當事人如已達成
    婚姻要件，但如屬法律上規定之禁婚親或為重婚或為一人同
    時與二人以上結婚時，則為已成立之婚姻，依法應歸於無效
    ，以此為原因，請求法院為確認之判決，即應提起確認婚姻
    無效之訴。至於當事人舉證推翻依民法第982 條第2 項「經
    依戶籍法為結婚之登記者，規定其已結婚」之效力時，因所
    爭執者，係曾否履行婚姻之方式，即屬婚姻有無成立之問題
    ，自應提起婚姻不成立之訴，而非婚姻無效之訴。本件原
    告係主張系爭婚姻未經兩造履行民法第982 條第1 項所定「
    結婚，應有公開儀式及二人以上之證人」之法定方式，且舉
    證推翻依民法第982 條第2 項「經依戶籍法為結婚之登記者
    ，規定其已結婚」之效力，參諸前揭說明，本件即屬婚姻有
    無成立之問題，原告自應提起確認婚姻不成立之訴，合先敘
    明。
  (二)次按確認法律關係成立或不成立之訴，非原告有即受確認
    判決之法律上利益，不得提起之，民事訴訟法第247 條第1
    項前段定有明文。所謂即受確認判決之法律上利益，係指因
    法律關係之存否不明確，原告主觀認為其法律上地位有不安
    之危險存在，而此項危險得以對於被告之確認判決除去者。
    本件原告以兩造並未履行結婚之法定要式為由，請求確認
    系爭婚姻不成立，然原告戶籍既仍為兩造於90年9 月5 日結
    婚於90年9 月14日申登之記載，顯見原告就系爭婚姻關係之
    存否即有主觀之不明確，足致原告之法律上地位有受侵害之
    危險，揆諸前揭說明，原告自有即受本件確認判決之法律上
    利益，是原告自得提起本件確認婚姻關係不成立之訴。
  (三)再按結婚應有公開之儀式及2 人以上之證人，又結婚不具
    備該等方式者無效，民法第982 條第1 項及第988 條第1 款
    分別定有明文。又經依戶籍法為結婚之登記者，依同法第
    982 條第2 項之規定，雖推定其已結婚，然僅有推定之效力
    ，當事人仍得提出反證以推翻之。另所謂「公開之儀式」係
    指結婚之當事人應行定式之儀禮，使不特定人得以共聞共見
    認識其為結婚者而言（最高法院51年台上字第551 號判例參
    照）。而所謂定式之禮儀，不論係依循舊俗或新式，要必以
    使在場共聞共見之不特定人，就其所行儀式之外表，依一般
    客觀習慣，立可認識其為結婚者始足當之，倘就其現場情狀
    ，無從認識係舉行結婚儀式，縱當事人主觀上係舉行婚禮，
    仍不得為有公開之定式禮儀。是以縱有置酒席，如其情狀無
    從認為舉行結婚儀式，使與宴者得以瞭解赴宴之目的，雖其
    主觀以為舉行婚禮，仍不得謂有公開之儀式，即使已為結婚
    登記，若欠缺公開儀式之婚姻成立要件，則結婚仍屬不成立
    。原告主張其於90年9 月14日至戶政機關為兩造於90年9
    月5 日結婚登記之事實，業據原告提出戶籍謄本1 份在卷可
    稽（見本院卷第6 頁），並經本院依職權向高雄市前金區戶
    政事務所函調上開結婚之申請資料無訛，此有高雄市前金區
    戶政事務所95年12月14日高市金戶字第0950003960號函及函
    附之結婚登記申請書及結婚證書等在卷可佐（見本院卷第17
    頁至第20頁），應可信為真實。依兩造於申請辦理結婚登
    記時所提出之結婚證書所載，兩造結婚之主婚人係丙○○、
    證婚人係丁○○、介紹人係陳三寶，惟分別經(1)證人丙○○
    到庭證稱：「（問：結婚證書上的主婚人名字，是否你親自
    簽名、蓋章？）是的，我在家中（仁德街239 號三樓之二）
    書寫的，印章是我自己蓋的，我當時與我妹妹住在一起，日
    期是九十年九月五日沒錯，結婚證書是我去購買的，結婚證
    書上除了證婚人、介紹人不是我書寫的以外，其餘的全部都
    是我寫的，印章我是拿父母親的印章蓋的，結婚地點也是我
    書寫的，因為該地點就在我家附近，實際上兩造並沒有在那
    邊舉辦喜宴，兩造再辦一次結婚登記，是為了避稅，陳三寶
    是我父親的朋友，結婚證書我寫完之後拿給丁○○，請她在
    證婚人上簽名、蓋章，至於陳三寶與丁○○何人先簽名，我
    不知道，寫完之後，我將結婚證書拿給我父親去辦理結婚登
    記。」等語（見本院卷第33頁）；(2)證人丁○○到庭具結證
    稱：「（問：結婚證書上的名字、印章，是否你自己簽名、
    蓋章？）是的，簽名的地點時間太久了，我忘記了，當初丙
    ○○跟我說他父母親要辦理結婚，簽名之前，我都沒有見過
    兩造兩人親口跟我說，他們要結婚，都是丙○○跟我說的，
    他們並沒有宴客，我只是簽名當證婚人而已，他們也沒有包
    紅包給我，我也沒有看到他們有什麼結婚儀式，我只是單純
    當個證婚人。」等語（見本院卷第34頁）；(3)證人陳三寶到
    庭具結證稱：「（問：結婚證書上的名字、印章，是否你簽
    名、蓋章？）是的，我是前金區後金里的里長，我是在戶政
    事務所一樓遇到原告，並沒有遇到被告，原告告訴我說他要
    辦理結婚登記，因為我認識原告，所以我在結婚證書上簽名
    、蓋章，我並不知道他們是否有辦理結婚典禮，也不知道他
    們是否有宴客，原告請我簽名時，也沒有告訴我要宴客的事
    情，我只記得我有遇到原告，但是否有遇到被告，時間太久
    了，我忘記了。」等語（見本院卷第35頁至第36頁）；(4)綜
    合上列三位證人證詞，結婚證書上所記載之主婚人丙○○、
    證婚人丁○○、介紹人陳三寶均未見聞兩造有結婚之公開儀
    式，核與原告所為之上開主張相符；又被告經合法通知，
    未於本院言詞辯論期日到場，亦未提出書狀為任何聲明或陳
    述，是堪認原告主張兩造間未曾舉行結婚之公開儀式乙節，
    應屬真實而可採信。
  (四)綜上，兩造既未依民法第982 條第1 項之規定，舉行在客觀
    上足使他人可共聞共見並認識正在進行結婚之公開儀式，亦
    即無結婚之事實，僅在戶籍上為結婚之登記，而有婚姻之形
    式，惟兩造戶籍上仍登記兩造於90年9 月5 日結婚為夫妻乙
    節，已如前述，故原告自有即受確認判決之法律上利益。從
    而，原告訴請確認兩造間之婚姻不成立，為有理由，應予准
    許。
四、訴訟費用負擔之依據：本件原告之訴為有理由，應依民事訴
    訟法第78條，判決如主文第二項所示。
中　　華　　民　　國　　96　　年　　3 　　月　　14　　日
                  家事法庭法　官　楊智守
上正本證明與原本無異。
如不服本判決，應於送達後20日內，向本院提出上訴狀並表明上
訴理由，如於本判決宣示後送達前提起上訴者，應於判決送達後
10日內補提上訴理由書（須附繕本）。
中　　華　　民　　國　　96　　年　　3 　　月　　14　　日
                          書記官　蘇  豫
